臺灣高等法院民事裁定
109年度抗字第1574號
抗  告  人  姜禮誠  
            姜禮明  
            姜元斐  
共      同
代  理  人  葉光洲律師
            黃孺雅律師
            曹孟哲律師                      
上列抗告人因與相對人姜禮文間許可訴訟繫屬事實登記事件，對
於中華民國109年10月20日臺灣臺北地方法院109年度訴聲字第32
號裁定提起抗告，本院裁定如下： 
    主  文
抗告駁回。
抗告訴訟費用由抗告人負擔。
    理  由
一、抗告人以坐落臺北市○○區○○段0○段000地號土地及其上改建
    前之建物（下合稱改建前房地），為兩造父親即第三人姜義
    森於民國50餘年間借用相對人名義購買，嗣姜義森於55年間
    死亡，該借名登記契約因委任人死亡而終止，相對人本應將
    改建前房地返還予姜義森之全體繼承人即兩造及第三人姜黃
    淑貞，姜黃淑貞因兩造斯時年幼，仍由全體繼承人就改建前
    房地維持公同共有，並由姜黃淑貞及伊等為借名人、相對人
    為出名人，而成立借名登記契約；詎相對人於96、97年間，
    藉其為改建前房地之登記名義人，與建商洽談改建事宜，逕
    將改建後受分配之建物即新北市○○區○○段0○段000地號土地
    及其上同小段4611、4625、4648、4688、4689、4680建號建
    物（下逕稱建號）登記為其所有，於姜黃淑貞108年6月29日
    死亡後，並否認借名登記契約存在，伊已終止兩造間之借名
    登記契約，並依民法第767條第1項前段規定，訴請相對人返
    還4689建號建物（即門牌號碼同區中山北路1段115號16樓）
    及坐落基地（下合稱系爭房地），經原法院以109年度重訴
    字第1085號返還房屋事件受理在案（下稱本案），爰依民事
    訴訟法第254條第5項規定，聲請許可為訴訟繫屬事實之登記
    等語。原法院裁定駁回抗告人之聲請，抗告人不服，對之提
    起抗告。
二、按訴訟標的基於物權關係，且其權利或標的物之取得、設定
    、喪失或變更，依法應登記者，於事實審言詞辯論終結前，
    原告得聲請受訴法院以裁定許可為訴訟繫屬事實之登記；前
    項聲請，應釋明本案請求，民事訴訟法第254 條第5 項、第
    6 項定有明文。揆諸民事訴訟法第254 條於106 年6 月14日
    之修正理由：「現行條文第5 項規定旨在藉由將訴訟繫屬事
    實予以登記之公示方法，使第三人知悉訟爭情事，俾阻却其
    因信賴登記而善意取得，及避免確定判決效力所及之第三人
    受不測之損害。其所定得聲請發給已起訴證明之當事人，係
    指原告；其訴訟標的宜限於基於『物權關係』者，以免過度影
    響被告及第三人之權益」，故得聲請裁定許可為訴訟繫屬事
    實之登記者，限於原告起訴之訴訟標的係基於物權關係，且
    其權利或標的物之取得、設定、喪失或變更，依法應登記者
    為限。倘原告之訴其訴訟標的法律關係，為債之關係者，自
    不得為上開聲請。　　
三、抗告人主張其與相對人間就系爭房地成立借名登記關係，並
    訴請相對人應將該借名登記之系爭房地所有權移轉登記予其
    ，業由原法院以本案訴訟受理在案，固經本院調取本案電子
    卷證核閱無誤（見外放卷）；然抗告人既係以借名人之身分
    ，本於借名登記關係終止後之所有物返還請求權，請求相對
    人應將系爭房地所有權移轉登記予其，依上說明，顯係基於
    「債權關係」即兩造間之借名登記關係，而為返還移轉登記
    請求，並非以「物權關係」為訴訟標的，其聲請與民事訴訟
    法第254條第5項規定之要件不符，自無從許可為訴訟繫屬事
    實之登記。抗告人雖主張不動產登記制度僅生推定所有權人
    之效力，其係本於真正所有權人，訴請相對人移轉系爭房地
    云云；惟借名登記財產於借名關係存續中，乃登記為出名人
    之名義，在該財產回復登記為借名人名義以前，借名人尚無
    所有物返還請求權可資行使（最高法院100年度台上字第210
    1號判決意旨參照），是於系爭房地回復登記為抗告人名義
    以前，抗告人並非系爭房地之所有權人，自無從行使民法第
    767條第1項之物上請求權；抗告人未再提出其他證據以資釋
    明其所主張終止借名登記契約後之返還請求權為物權關係，
    無從命供擔保許可其就系爭房地為訴訟繫屬事實之登記。從
    而，原裁定駁回抗告人之聲請，並無不合。抗告意旨指摘原
    裁定不當，聲明廢棄，為無理由，應予駁回。
四、據上論結，本件抗告為無理由，爰裁定如主文。
中　　華　　民　　國　　110 　年　　1 　　月　　29　　日
              民事第十四庭  
                  審判長法  官  蔡和憲
                        法  官  湯千慧 
                        法  官  邱靜琪 
正本係照原本作成。
不得再抗告。
中　　華　　民　　國　　110 　年　　1 　　月　　29　　日

                        書記官  張淨卿